臺灣嘉義地方法院刑事判決
111年度訴字第251號
公  訴  人  臺灣嘉義地方檢察署檢察官
被      告  符彩玲


選任辯護人  顏伯奇律師
上列被告因搶奪等案件，經檢察官提起公訴（111年度偵字第260
9號），本院判決如下：
    主  文
符彩玲被訴傷害罪部分公訴不受理。
符彩玲被訴搶奪罪部分無罪。
    理  由
壹、被告符彩玲被訴傷害罪部分
一、公訴意旨略以：被告係告訴人莊文勝之同居人，2人屬家庭
    暴力防制法第3條第2款之家庭成員，緣雙方因經濟問題口角
    起爭執，詎被告基於傷害之犯意，於民國110年11月9日11時
    40分許，在2人同居之嘉義縣○○鎮○○街000號住宅內，徒手毆
    打告訴人胸部、頸部，並以嘴咬告訴人下巴，致告訴人受有
    下巴擦挫傷，嗣接續將告訴人頸部所帶重達5兩3分3（157.2
    8125公克）之金項鍊1條【價值新臺幣（下同）30萬元】扯
    落後，以該條金項鍊甩向告訴人左腳踝，致告訴人受有左足
    擦挫傷等傷勢；因認被告涉犯刑法第277條第1項傷害罪嫌。
二、按告訴乃論之罪，告訴人於第一審辯論終結前，得撤回其告
    訴；又告訴經撤回者，應諭知不受理之判決，且得不經言詞
    辯論為之，刑事訴訟法第238條第1項、第303條第3款、第30
    7條分別定有明文。　　
三、經查，本案公訴意旨認被告涉犯刑法第277條第1項之傷害罪
    嫌，而該罪名依同法第287條前段之規定，須告訴乃論。茲
    據告訴人於本案第一審辯論終結前具狀撤回告訴，有刑事撤
    回告訴狀附卷可稽（訴卷第67頁），依前揭規定，爰不經言
    詞辯論，逕為諭知不受理之判決。　　
貳、被告被訴搶奪罪部分
一、公訴意旨略以：被告係告訴人之同居人，2人屬家庭暴力防
    制法第3條第2款之家庭成員，緣雙方因經濟問題口角起爭執
    ，詎於110年11月9日11時40分許，在2人同居之嘉義縣○○鎮○
    ○街000號住宅內，被告在毆打告訴人之過程中，意圖為自己
    不法所有，萌生搶奪之犯意，趁告訴人不備而扯下其頸部所
    帶重達5兩3分3（157.28125公克）之金項鍊1條（價值30萬
    元），之後除因被告持該條金項鍊甩向告訴人左腳踝，金項
    鍊之配件扣環（2.4公克）脫落遺留在屋內沙發上而不及帶
    走外，被告旋即駕駛告訴人所有車牌號碼00-0000號自用小
    客車（下稱系爭小客車）攜帶該條金項鍊逃離現場。嗣告訴
    人報警，經警調閱監視錄影光碟，並扣得金項鍊脫落之扣環
    配件而查知上情；因認被告涉犯刑法第325條第1項搶奪罪嫌
    。
二、按犯罪事實應依證據認定，無證據不得認定犯罪事實；不能
    證明被告犯罪者，應諭知無罪之判決，刑事訴訟法第154條
    第2項、第301條第1項分別定有明文。又檢察官對於起訴之
    犯罪事實，應負提出證據及說服之實質舉證責任。倘其所提
    出之證據，不足為被告有罪之積極證明，或其指出證明之方
    法，無從說服法院以形成被告有罪之心證，基於無罪推定之
    原則，自應為被告無罪判決之諭知（最高法院92年台上字第
    128號判決意旨參照）。次就犯罪事實之認定，係據以確定
    具體的刑罰權之基礎，自須經嚴格之證明，故其所憑之證據
    不僅應具有證據能力，且須經合法之調查程序，否則即不得
    作為有罪認定之依據；倘法院審理之結果，認為不能證明被
    告犯罪，而為無罪之諭知，即無刑事訴訟法第154條第2項所
    謂「應依證據認定」之犯罪事實之存在。因此，同法第308
    條前段規定，無罪之判決書只須記載主文及理由，而其理由
    之論敘，僅須與卷存證據資料相符，且與經驗法則、論理法
    則無違即可，所使用之證據亦不以具有證據能力者為限，即
    使不具證據能力之傳聞證據，亦非不得資為彈劾證據使用。
    故無罪之判決書，就傳聞證據是否例外具有證據能力，本無
    須於理由內論敘說明（最高法院100年度台上字第2980號判
    決參照）。準此，被告此部分被訴之犯行既經本院認定無罪
    （詳後述），即無庸再論述所援引相關證據之證據能力，合
    先敘明。又被害人與一般證人不同，其與被告處於相反之立
    場，其陳述之目的，在使被告受刑事訴追處罰，內容未必完
    全真實，證明力自較一般證人之陳述薄弱。故被害人縱立於
    證人地位而為指證及陳述，且其指證、陳述無瑕疵可指，仍
    不得作為有罪判決之唯一證據，應調查其他證據以察其是否
    與事實相符，亦即仍須有補強證據以擔保其指證、陳述之真
    實性，始得採為斷罪之依據（最高法院52年台上字第1300號
    、61年台上字第3099號判例、94年度台上字第3326號判決意
    旨參照）。
三、公訴意旨認被告涉有上開犯行，無非係以：①證人即告訴人
    （下稱告訴人）於警詢及偵查中證述；②衛生福利部朴子醫
    院診斷證明書；③嘉義縣警察局布袋分局搜索扣押筆錄、扣
    押物品目錄表、贓物認領保管單；④監視器錄影光碟及翻拍
    照片6張；⑤現場照片2張；⑥金寶益銀樓保單1紙等資料，為
    主要論據。
四、訊據被告固坦承有於110年11月9日11時40分許，在與告訴人
    同居之嘉義縣○○鎮○○街000號住處內，因細故與告訴人發生
    爭執，並徒手拉下告訴人頸部所帶之金項鍊1條後，旋即系
    爭小客車離去，惟矢口否認有何搶奪之犯意，辯稱：當天我
    與告訴人爭執，我們有互相拉扯，因為當時我喝了點酒，也
    有點醉了，我拿了項鍊衝出門，並開車出去繞一圈，我當時
    開車出去只是因為與告訴人發生爭吵而暫時離開而已，我在
    車上一直掉眼淚，有拿衛生紙起來擦眼淚，並把衛生紙丟出
    車外，金項鍊可能就是那時候被一起丟到車外等語；被告之
    辯護人亦為被告辯護稱：案發當天被告單純是因產檢的事情
    與告訴人發生爭執，被告在雙方拉扯過程中才不慎扯落告訴
    人的金項鍊，與一般搶奪案件中，陌生人為貪圖財物而出手
    搶奪顯有不同，被告並無搶奪之犯意，本案若被告有搶奪犯
    意，理應將金項鍊搶奪後一走了之，但被告卻在案發後立即
    返回現場，嗣後金項鍊雖未找回，但不得僅以金項鍊未返還
    即認定被告有罪等語。經查：
(一)被告有於110年11月9日11時40分許，在與告訴人同居之嘉義
    縣○○鎮○○街000號住處內，因細故與告訴人發生爭執，並徒
    手拉下告訴人所有配戴在頸部之金項鍊1條後，駕駛系爭小
    客車離去，告訴人於此期間撥打電話報警，後被告於約20分
    鐘後返回上開住處，但身上已無攜帶金項鍊，且隨即衝往上
    開住處二樓，在二樓廁所內割腕，警方因察覺不對勁即通知
    救護車到場將被告送醫治療，而金項鍊雖於隔日經告訴人在
    上開住處附近搜找，亦始終未尋回等情，為被告所不爭執，
    並有上揭檢察官提出之①至⑥證據及告訴人於本院中證述（訴
    卷第138-150頁）、車輛詳細資料報表（警卷第35頁）、被
    告提出之嘉義長庚紀念醫院診斷證明書（訴卷第85頁）、嘉
    義縣警察局布袋分局111年6月21日職務報告書（訴卷第95頁
    ）、警察拍攝被告所指稱丟棄金項鍊位置翻拍照片（訴卷第
    99-101頁）等資料在卷可查，此部分事實首堪認定。
(二)又刑法之搶奪罪，除以搶奪他人之動產為構成要件外，行為
    人亦需具有意圖為自己或第三人不法之所有之主觀要件，是
    本案應究明者，為被告將告訴人脖子上配戴之金項鍊1條扯
    落並攜離上開住處，主觀上是否具有意圖為自己不法所有之
    目的？茲論述如下：
　⒈被告欠缺不法所有意圖：
　⑴查據告訴人於警詢、偵查及本院審理中證述本案案發時之經
    過，係因被告與告訴人就產檢問題發生爭執：
　①告訴人警詢中證詞（警卷第9-12頁）：
　　於110年11月9日11時40分許在我家客廳與被告爭吵，因早上
    被告要我陪她去產檢，我有工作無法陪同，被告就非常生氣
    ，我倆起爭執，越吵越凶，被告就先毆打我頸部及胸部，同
    時將我脖子上配戴之金項鍊拉下奪走，另將金項鍊甩向我的
    左腳踝後奪門而出，並駕駛系爭小客車離開現場約20分鐘後
    又返還我住處等語。
　②告訴人偵查中證述（偵卷第6-7頁）：
　　當時被告先搶我掛在頸部的金項鍊，並用嘴巴咬我下巴，後
    來我跌倒，她搶了金項鍊後攻擊我的左腳踝等情。
　③告訴人本院審理時證詞（訴卷第138-150頁）：
　　當天早上原本約好帶被告去產檢，但因為我有工作，所以在
    車上就與被告發生爭執，我們有談到要分手，之後我開車回
    家，我和被告回到住處後被告有喝酒，被告喝酒時就一直纏
    著我問為何不陪她去產檢，我坐在沙發上，被告坐在我旁邊
    ，被告就用手拉我的金項鍊，我也用手拉著金項鍊不讓被告
    搶走，拉扯的過程中被告都沒有講什麼，接著被告就咬我下
    巴，我放開手，金項鍊被扯掉，被告還拿金項鍊甩我的腳踝
    ，之後被告就開車出去，我追出門時被告已將車子開走，我
    就打電話報警等語。
　⑵從上告訴人歷次證述，可知案發當天被告與告訴人係因產檢
    問題發生爭執，且有提到分手的事情，被告因不滿告訴人態
    度加上喝酒後情緒不穩，故先徒手毆打告訴人後，伸手拉告
    訴人配戴之金項鍊，雙方拉扯的過程中金項鍊即斷裂，被告
    始拿著金項鍊離開現場，並駕駛系爭小客車離去，而據被告
    所稱，被告之所以駕駛系爭小客車離去，是因為發生爭吵所
    以暫時離開等語（訴卷第158頁），又被告確實約於20分鐘
    後有返回上開住處，顯與一般搶奪案件中，行為人奪取財物
    得手後即為避免逮捕、跟追而離去之情形不同，反係一般情
    侶間爭執後一方負氣離去之情節相似，難憑被告因有將金項
    鍊攜離上開住處即認定被告於行為當下有搶奪之不法所有意
    圖，且難想像有人會冒著被他人指為搶奪罪犯嫌之風險又返
    回犯罪地點，被告顯然非為意圖為自己不法之所有而扯斷本
    案金項鍊。
　⑶再者，於被告伸手拉告訴人金項鍊前，被告已先徒手毆打告
    訴人胸部、頸部（詳前不受理判決部分）成傷，被告於扯斷
    金項鍊後，復再以金項鍊甩打告訴人左腳踝致傷，足見被告
    顯係因氣憤而毆打告訴人，故不但有徒手打告訴人之行為，
    甚至持金項鍊甩打告訴人，若被告目的即在搶奪告訴人之金
    項鍊，則於成功奪取金項鍊後即可逃離現場，又何必再持金
    項鍊甩打告訴人，此舉顯與一般搶奪他人財物之行徑有異。
  ⑷況據告訴人於本院審理時證述：告訴人案發當時與被告同住
    ，晚上亦會同房就寢，告訴人有時會將金項鍊擺放在床頭櫃
    ，被告皆可看到等語（訴卷第143頁），如被告就本案金項
    鍊確實有不法所有意圖，平常即可於告訴人熟睡之際自行竊
    取，無須等到本案與告訴人爭執時始搶奪本案金項鍊，益證
    被告確實無不法所有意圖。
　⑸經被告提出名下郵局存摺翻拍畫面，可知被告於110年11月9
    日案發當時，被告郵局存款尚有151餘萬元，有被告提出之
    郵局存摺內頁翻拍畫面可佐（訴卷第167頁），顯見被告辯
    護人所稱：被告本身職業是在布袋從事魚貨批發，收入穩定
    ，存款有上百萬元，被告與告訴人同居間之生活費用均由被
    告所支出，被告因懷有告訴人的孩子，非常珍惜，希望與告
    訴人共創家庭，不可能向告訴人要50萬元的分手費，案發當
    天單純是因為產檢的事情發生糾紛進而產生本案衝突，因被
    告很介意自己的小孩是否可以有圓滿的家庭，才會發生本案
    ，被告並無不法所有意圖等情（訴卷第161頁）為真，足認
    被告確實有充足之財力，而無須貪圖本案金項鍊，並冒著刑
    事犯罪之風險為搶奪之犯行，被告實無犯下本案之動機存在
    ，不得僅以本案金項鍊嗣後經眾人遍尋無著，即反推被告有
    不法所有意圖，更何況檢察官亦未證明本案金項鍊確實仍在
    被告持有中，是應認為被告所稱於駕駛系爭小客車時，因疏
    忽而將本案金項鍊丟向車外之說詞為真實。
　⒉綜上所述，本院認定本案係被告與告訴人間因產檢而生之爭
    執，被告因一時氣憤，於與告訴人爭執過程中，不慎扯斷本
    案金項鍊，難認有將告訴人所有之金項鍊據為己有，而有搶
    奪財物之不法所有意圖。
五、綜上所述，公訴人所舉之證據與指出之證明方法，客觀上僅
    足證明被告於上開時、地有與告訴人發生爭執並取走本案金
    項鍊，但尚無積極證據證明被告行為時具有為自己或第三人
    不法所有之意圖，是本案依公訴人所提出之證據，仍有合理
    懷疑存在，尚不足以證明被告確有公訴意旨所指之犯行，依
    前揭法條及判例意旨，自應為被告無罪之諭知。
參、依刑事訴訟法第301條第1項前段、第303條第3款，判決如主
    文（本案依刑事判決精簡原則，僅記載程序法條文）。
本案經檢察官邱朝智提起公訴，檢察官陳昱奉到庭執行職務。
中　　華　　民　　國　　111 　年　　9 　　月　　21　　日
                  刑事第四庭審判長法　官　陳仁智
　　　　　　　　　                法  官  康敏郎
　　　　　　　　　                法  官  沈芳伃
以上正本證明與原本無異。
如不服本判決應於收受判決後20日內向本院提出上訴書狀，並應敘述具體理由；其未敘述上訴理由者，應於上訴期間屆滿後20日內向本院補提理由書（均須按他造當事人之人數附繕本）「切勿逕送上級法院」。告訴人或被害人如對於本判決不服者，應具備理由請求檢察官上訴，其上訴期間之計算係以檢察官收受判決正本之日期為準。　　　　　　　　　　　　　　　　　
中　　華　　民　　國　　111 　年　　9 　　月　　21　　日
                                  書記官　張簡純靜